臺灣彰化地方法院民事判決　95年度訴字第388號
原　　　告　丁○○
訴訟代理人　陳忠儀律師
複　代理人　楊宏鈞律師
被　　　告　戊○○
兼下三人之
共　　　同
訴訟代理人　乙○○
被　　　告　己○○
　　　　　　甲○○
　　　　　　庚○○
上　一　人
訴訟代理人　魏淑卿
被　　　告　丙○○
訴訟代理人　辛○○
上列當事人間請求分割共有物事件，本院於民國96年6月4日言詞
辯論終結，判決如下：
    主      文
兩造共有坐落彰化縣和美鎮○○段第四四九地號、地目田、面積
四０００．０一平方公尺之土地，應分割為如附圖一所示，即編
號１部分，面積一０００平方公尺之土地分歸原告取得；編號２
部分，面積一０００．０一平方公尺之土地分歸被告戊○○取得
；編號３部分，面積一七四．０八平方公尺之土地，分歸被告己○○取得；編號４部分，面積一七四．０八平方公尺之土地分歸
被告甲○○取得；編號５部分，面積三四八．一五平方公尺之土
地，分歸被告丙○○、乙○○共同取得，並按應有部分各二分之
一之比例維持共有；編號６部分，面積一０四四．四四平方公尺
之土地，分歸被告庚○○取得；編號７部分，面積二五九．二五
平方公尺之土地，分歸被告庚○○、己○○、甲○○、丙○○、
乙○○共同取得，並按應有部分分別為十分之六、十分之一、十
分之一、十分之一、十分之一之比例維持共有。
兩造間應互相補償之金額如附表三所示。
訴訟費用由兩造按附表一之比例負擔。
    事實及理由
壹、原告起訴主張：
  一、彰化縣和美鎮○○段449地號、地目田、面積4,000.01 平
      方公尺之土地為兩造所共有，兩造之應有部分詳如附表一
      所示。系爭土地無因物之使用目的不能分割或定有不分割
      期限之情形，因兩造無法協議分割，又系爭土地為田地，
      且僅有土地之東側有連接道路，爰依民法第823條第1項、
      第824條第2項規定，請求依附圖一方法分割共有物。
  二、系爭土地原係由李連勝、李再生兄弟共有，原告與被告戊○○之父即訴外人李連勝，與被告己○○、甲○○、丙○○、乙○○之父、被告庚○○之配偶即訴外人李再生間，
      並無如被告丙○○所主張之分管協議存在。
  三、不同意被告丙○○之分割方案，對原告不公平，為了使用
      上方便應該以南北分割較好，且被告丙○○之分割方案有
      違房份公平。而原告之分割方案除能維護房份公平外，亦
      最有利於土地之利用及增加土地之價值。如依原告之方案
      ，道路面積較小，每個共有人分得面積較大，如依被告分
      割方案，道路深度太深且面積太大，各共有人分得面積較
      少。
  四、本件原告一開始主張分在南邊，後來被告丙○○等五人說
      要分在南邊，故原告將南邊讓給被告丙○○等五人，且被
      告所謂原告方案沒有面臨道路及水路部分，都是原告及被
      告戊○○分得部分，原告及被告戊○○既均同意，沒有什
      麼不公平可言。對系爭土地目前統一由訴外人李照讚耕作
      沒有意見。並聲明：如主文所示。
貳、被告戊○○則以：
  一、系爭土地上之稻田現統一由訴外人李照讚耕作，不是兩造
      種的，李照讚已經耕作10年了，被告沒有向李照讚拿租金
      。被告戊○○否認有分管契約，系爭土地由被告之父親與
      其他被告之父親買的，系爭土地有無分管契約已經吵了40
      年。
  二、同意原告方案，被告戊○○的部分會成為袋地沒有關係，
      被告戊○○會自行與原告協調。反對被告丙○○所提分割
      方案，因為被告戊○○分得編號6部分，地形不完整，且
      面臨道路之面積最小，並聲明：同意原告之請求。
參、被告丙○○、乙○○、己○○、甲○○、庚○○ (下稱被告
    丙○○5人)則以：
  一、系爭土地於兩造父執輩在世時即訂有分管契約，約定分管
      位置，各自耕作收益，雖無正式訂定分管契約書，但口頭
      契約亦是契約之一種，對於兩造仍具效力。原告及被告戊○○之應有部分係繼承其父親遺產而取得，其餘被告所有
      之應有部分亦係繼承家父而來。原告及被告戊○○之父親
      原本約定分管之位置係在西半段，被告己○○、甲○○、
      丙○○、乙○○之父親即被告庚○○之配偶原本約定分管
      之位置係在東半段靠馬路之地方。系爭土地之東半段都是
      由被告丙○○的叔叔即訴外人李照讚耕作，只知其耕作很
      久，但不知其耕作幾年。後半段不是李照讚耕種。
  二、依被告之分割方案，分割後兩造取得之土地較為方正，土
      地較好耕作及利用，讓地盡其利，且分割後之各筆土地均
      有通路可達，又均面臨灌溉溝渠，並符合農業發展條例分
      割後之筆數不超過共有人之人數，亦符合先人之分管契約
      所分配之位置。如原告及被告戊○○認為分割後土地價值
      有別時，亦可請鑑價公司鑑定後相互補償。分割土地應以
      土地分割後之利用價值為優先考量，勿以形式上之公平（
      臨聯外道路各一半）分割，造成土地難以利用。被告丙○○及乙○○分割後願繼續保持共有，應有部分各2分1。
  三、被告無法同意原告之方案，如附圖一之方案，編號2部分
      沒有面臨道路，編號1部分面臨路寬15公尺，編號3部分面
      臨路寬才8公尺，另預留道路部分，又只有被告丙○○5人
      負擔，並不公平。且原告方案不符合分管契約。並聲明：
      原告之訴駁回，並聲明：兩造共有之系爭土地，其分割分
      法如附圖二所示，即編號１部分，面積1200平方公尺之土
      地分歸被告庚○○取得；編號２部分，面積150平方公尺
      之土地分歸被告己○○取得；編號３部分，面積150平方
      公尺之土地分歸被告甲○○取得；編號４部分，面積300
      平方公尺之土地，分歸被告丙○○、乙○○共同取得，並
      按應有部分各2分之1維持共有；編號５部分，面積900平
      方公尺之土地，分歸原告取得；編號６部分，面積900點
      01平方公尺之土地，分歸被告戊○○取得；編號７部分，
      面積400平方公尺之土地，分歸原告、被告戊○○、己○○、甲○○、丙○○、乙○○共同取得，並按附表二之比
      例維持共有。
肆、得心證之理由：
  一、原告主張彰化縣和美鎮○○段段449地號、地目田、面積
      4,000.01 平方公尺之土地為兩造所共有，兩造之應有部
      分詳如附表一所示。系爭土地無因物之使用目的不能分割
      或定有不分割期限之情形，兩造無法協議分割等情，有原
      告提出之地籍圖謄本、土地登記謄本為證，且為被告所不
      爭執。又依上開土地登記謄本，系爭土地屬特定農業區內
      之農牧用地，原告及被告戊○○係於86年8月6日因分割繼
      承而取得系爭土地，其餘被告係於87年10月14日因分割繼
      承而取得系爭土地，故兩造均係於89年1月4日前即共有系
      爭土地，依農業發展條例第16條第1項第4款規定，自得分
      割為單獨所有，從而原告依據民法第823條第1項之規定請
      求分割系爭土地，洵屬有據，應予准許。
  二、被告丙○○5人抗辯系爭土地之前有口頭分管契約存在，
      故系爭土地應照之前之分管契約分割，原告及被告戊○○
      則否認有分管契約存在。按裁判分割共有物，如採原物分
      割者，法院僅須斟酌共有物之性質及其經濟效用，作公平
      合理之分配即可。各共有人在分割前之使用狀況，固應加
      以考量，惟該使用狀況縱共有人間有分管之約定，法院亦
      不受其拘束 (最高法院88年度台上字第1799號判決要旨可
      資參照)。本件姑且不論系爭土地有無分管契約存在，縱
      使認為有，惟本院慮及系爭土地地目為田，目前兩造均未
      實際使用系爭土地，而由第三人耕種中，系爭土地之東邊
      靠近道路等情，業據本院會同彰化縣和美地政事務所測量
      員到場勘驗屬實，並製有勘驗筆錄可稽。故系爭土地目前
      既均為稻田，共有人並無因信任分管契約而在系爭土地上
      投資或興建地上物，且若依之前之分管契約分割，將造成
      共有人間之損益差距極大，故本院自不受之前分管契約之
      拘束，合先敘明。
  三、原告及被告戊○○主張依附圖一之分割方案分割，被告丙○○等5人則主張依附圖二之分割方案分割。本院審酌附
      圖二之分割方案，除了被告庚○○一人分得部分得直接靠
      近馬路外，其餘被告分得部分均位於裏地，且系爭土地原
      係由李連勝、李再生兄弟共有，原告與被告戊○○之父為
      李連勝，被告己○○、甲○○、丙○○、乙○○、庚○○
      等人之被繼承人為李再生乙節，為兩造所不爭執。故附圖
      二之分割方案，將被告己○○、甲○○、丙○○、乙○○
      、庚○○等人分得部分均較靠近東邊之道路，原告與被告
      戊○○則被分在最裏地之部分，顯有違之前之房份公平。
      又附圖一之分割方案，因原告與被告戊○○之應有部分合
      計為1/2，被告己○○、甲○○、丙○○、乙○○、庚○○等人之應有部分合計亦為1/2，故先將系爭土地延道路
      分割，原本各房份均得直接面臨道路。再者，被告戊○○
      分得部分雖為袋地，惟被告戊○○與原告為兄弟關係，內
      部得自行協調，且被告戊○○亦表示同意原告之分割方案
      ，又原告及被告戊○○分得部分雖未直接面臨灌溉溝渠部
      分，然原告及被告戊○○既均同意並主張如附圖一之方案
      ，即無所謂不公平之問題。又依附圖一之方案，被告己○○、甲○○、丙○○、乙○○等人分得之編號4、5、6亦
      有編號7之道路可供出入，而編號7部分之道路，既然僅有
      被告丙○○等5人使用，故由丙○○等5人負擔道路應有部
      分，亦無所謂不公平可言。被告丙○○等5人雖又辯稱附
      圖一之分割方案編號3部分面寬會太小等語，惟查，依附
      圖一之方案分割，面寬最窄之部分即編號3部分仍有8公尺
      ，尚難認有面寬會太小之問題，況且，編號3之面寬取決
      於被告丙○○等人之面積大小，而於本件訴訟一開始原告
      及被告戊○○原本主張要分於南邊，因被告丙○○等5人
      主張要分於南邊靠近灌溉溝渠部分，原告及被告戊○○才
      退讓改分在北邊，是被告丙○○等5人，一方面又要分在
      南邊靠近灌溉溝渠部分，一方面又主張面臨道路部分亦要
      更寬，對於原告及被告戊○○反而不公，故被告丙○○等
      5人此部分辯解尚不足採。又本件二個方案經送請華聲企
      業發展鑑定顧問有限公司 (下稱華聲公司)鑑定結果，依
      原告之方案，共有人間除被告戊○○分得部分較其應有部
      分價值減少外，其餘共有人分得部分均較應有部分價值高
      ，而依被告之方案，除被告庚○○分得部分較其應有部分
      價值高外，其餘共有人分得之部分均較原本應有部分價值
      為低，故本院認附圖一之分割方案較為公平且為適當。從
      而原告請求系爭土地依附圖一之分割方案分割，為有理由
      ，應予准許，爰判決如主文所示。
  四、又按法院裁判分割共有物，倘共有人中有不能按其應有部
      分受分配，或所受分配之不動產，其價格不相當時，法院
      非不得命以金錢為補償。查本件依附圖一分割結果，因兩
      造所分得土地其距離道路之遠近及地形不一，其價位顯有
      差別，故各共有人分得之土地其實際價值，與其按應有部
      分就系爭土地之總價值所應分配之價值，尚有差距，自應
      依民法第824條第3項之規定，互為補償，始符公允。經本
      院囑託華聲公司鑑定結果，兩造依附圖一所示方案為分割
      ，其分割後實際分得之土地價值，相較於分割前應有部分
      價值，確有增減之情形，如須補償，其補償情形如附表三
      所示。爰宣告各共有人應互相補償之價格如附表三所示。
伍、訴訟費用負擔之依據：民事訴訟法第78條、第80條之1、第
    85條第1項但書。
中　　華　　民　　國　　96　　年　6　　　月　18　　　日
                  民事第二庭    法　官　詹秀錦
以上正本係照原本作成。
如對判決上訴，應於判決送達後20日內向本院提出上訴狀（須附
繕本）。
中　　華　　民　　國　　96　　年　　6 　　月　　20　　日
                      　　　    書記官　陳秀香
附表一
┌──┬─────┬─────┐
│編號│共有人姓名│ 應有部分 │
├──┼─────┼─────┤
│１  │  丁○○  │   1/4    │
├──┼─────┼─────┤
│２  │  戊○○  │   1/4    │
├──┼─────┼─────┤
│３  │  己○○  │   1/20   │
├──┼─────┼─────┤
│４  │  甲○○  │   1/20   │
├──┼─────┼─────┤
│５  │  丙○○  │   1/20   │
├──┼─────┼─────┤
│６  │  乙○○　│   1/20   │
├──┼─────┼─────┤
│７  │  庚○○  │   3/10   │
└──┴─────┴─────┘
附表二 附圖二道路部分共有比例
┌──┬─────┬─────┐
│編號│共有人姓名│ 應有部分 │
├──┼─────┼─────┤
│１  │  丁○○  │   1/4    │
├──┼─────┼─────┤
│２  │  戊○○  │   1/4    │
├──┼─────┼─────┤
│３  │  己○○  │   1/8    │
├──┼─────┼─────┤
│４  │  甲○○  │   1/8    │
├──┼─────┼─────┤
│５  │  丙○○  │   1/8    │
├──┼─────┼─────┤
│６  │  乙○○　│   1/8    │
└──┴─────┴─────┘
